臺灣高等法院臺中分院民事判決　　　　　95年度建上字第54號
上　訴　人
即被上訴人　大瑋建設企業股份有限公司
法定代理人　丙○○
訴訟代理人　方文獻律師
上　訴　人
即被上訴人　冠林營造股份有限公司
法定代理人　甲○○
被　上訴人　新圖成營造股份有限公司
法定代理人　乙○○○
上列二人
訴訟代理人　陳鎮律師
訴訟代理人　林佐偉律師
上列當事人間請求確認債權不存在事件，上訴人對於中華民國95
年9月20日臺灣臺中地方法院94重訴字第118號第一審判決提起上
訴，本院於96年12月4日言詞辯論終結，判決如下：
    主  文
原判決關於確認冠林營造股份有限公司對於大瑋建設企業股份有
限公司之債權額，除已確認新台幣壹佰陸拾伍萬肆仟參佰柒拾捌
元範圍外不存在部分外，於新台幣肆佰伍拾玖萬肆仟陸佰伍拾陸
元範圍內工程款債權不存在部分、及訴訟費用之裁判均廢棄。
上開廢棄部分，大瑋公司對冠林公司於超過新台幣肆佰伍拾玖萬
肆仟陸佰伍拾陸元之範圍外之工程款債權不存在。
大瑋公司之上訴、及冠林公司其餘之上訴均駁回。
第一、二審訴訟費用由冠林公司負擔四分之一；餘由大瑋公司負
擔。
    事實及理由
一、上訴人即被上訴人大瑋建設企業股份有限公司（以下簡稱為
    大瑋公司）起訴主張：其與上訴人即被上訴人冠林營造股份
    有限公司（以下簡稱為冠林公司）於民國92年5月29日簽訂
    工程合約書（下稱系爭工程合約），由冠林公司承攬其在台
    中市○○區○○段土地之「海德公園透天住宅新建工程」（
    下稱系爭工程），並約定系爭工程總價為6,850萬元（含稅
    ），嗣雙方協議將水電、電信申請、及廚房部分收回由大瑋
    公司自行施作，工程總價減為67,198,000元（含稅）。工程
    範圍，依系爭工程合約書第5條約定：「本工程施工時以合
    約圖說、備忘錄及工程估價單及建材設備表為準，包括主體
    結構、裝修工程、內部全部隔間結構RC牆、通道孔或工作孔
    以RC施作、內部樓梯結構一次完成、二次工程及中庭入口門
    廳、二次工程之門窗框、捲門框或軌道於一次工程施作時預
    留、屋頂、因申請使用執照之各項臨時工程、庭園景觀美化
    、車道出入口、人行道樹栽移植及人行道面材整修、混凝土
    澆置後養護4天以上、排水系統之存水彎設施、排水溝疏通
    整修工程等，乙方（即冠林公司）以合約總計金額概括承包
    本工程範圍合理必要之項目」，全部工程應於93年5月31日
    前完工（工程合約書第7條第2款），後經雙方合意延展工期
    至93年6月30日（協議書第3條）。惟冠林公司施工品質不良
    、偷工減料，施工錯誤等情，且拒不改善、及不聽指揮，在
    施作期間施工緩慢進度嚴重落後，屢經催促仍無法如期完成
    ，大瑋公司乃依系爭工程契約第26條第3項第2、7款約定，
    於94年1月10日以存證信函終止系爭工程契約，並於同年月
    11日接管該工地，將系爭工程收回另行施作。因系爭工程係
    屬統包工程，本應於93年6月30日全部完工，惟遲至94年1月
    10日上開終止系爭工程契約時，仍未完工，故自應完工日起
    至大瑋公司終止系爭工程契約日止，冠林公司顯然遲延完工
    194日之久，已造成大瑋公司商譽嚴重損害及其他損失，冠
    林公司違約之情已明。依系爭工程合約第8條第3項約定：「
    除因天災地變等人力所不能抗拒者外，乙方（即冠林公司）
    如未能依約完工時，每逾期一天應罰總工程款千分之一。逾
    期罰金於工程完工結算時，在甲方（即大瑋公司）應付給乙
    方工程餘款內扣繳，如有不足，乙方應負責補繳」。依此計
    算，冠林公司應給付大瑋公司逾期罰金（損害賠償預定總額
    性質）13,036,412元（即67,198,000元×0.1%×194日＝13,
    036,412元）。又依系爭工程合約書第28條約定：「乙方若
    有違約情事，願以承攬總價之金額給付甲方為懲罰性違約金
    ，絕無異議」，冠林公司應給付大瑋公司67,198,000元之懲
    罰性違約金。惟考量冠林公司財力、及上開逾期完工損害賠
    償違約金之約定，大瑋公司酌減僅就其4分之1即16,799,500
    元請求之。查冠林公司已請領之工程款為50,007,210元，而
    冠林公司尚未完工部分，由大瑋公司另行施作費用共為2,75
    0,000元，於扣除上開金額後，尚有工程款14,440,790元未
    領，又此項未領工程款中應再扣除營業稅819,609元；又依
    系爭合約第16條約定，冠林公司須保留合約總金額1%之保固
    款最作為因其施工不良所引起損壞之修理費用，而系爭工程
    應由冠林公司負責的保固責任，計為273,390元；因此冠林
    公司未領之工程款僅剩13,341,141元。冠林公司上開逾期完
    工罰金13,036,412元、懲罰性違約金為16,799,500元，合計
    為29,835,912元，經與上開工程款抵銷結果，冠林公司已全
    無工程款可領，冠林公司尚應給付其16,488,121元。爰依兩
    造於92年5月29日簽訂之工程合約書、大瑋公司與冠林公司
    於92年10月17日、及93年3月7日簽訂之工程協議書、協議書
    之契約法律關係，請求確認冠林公司對大瑋公司之工程款債
    權不存在、及給付上開違約金16,488,121元。而被上訴人新
　　圖成營造股份有限公司（以下簡稱為新圖成公司）為系爭工
　　程冠林公司之連帶保證人，依系爭工程合約第29條約定，新
　  圖成公司對上開違約金債務，應與冠林公司負連帶賠償責任
    等語。
二、冠林公司則辯以：系爭工程之人道樹移植、基地平面放樣與
    建築圖不符、基礎開挖等待勘驗、結構鋼筋變更、主要工程
    進度暫停、遲延交付基礎鋼筋材料、售屋圖面與建築圖不符
    、圍牆地樑工程變更、基礎回填工程延誤、基礎管路開挖、
    一樓鋼筋缺料、二次變更圖面、一樓排水幹管更改、一樓樓
    梯變更施工、鋼筋材料延誤及錯誤、鋁窗顏色爭議、外牆抿
    石子工程選擇、外牆磁磚選樣、屋頂開孔尺寸圖面不同延誤
    、二樓樓梯緞造扶手寬度修改、中庭圖面繪製及確認、送水
    送電延誤、及台電外管線施工增加手孔等項工程，因可歸責
    於大瑋公司之事由，而延誤237日，應自施工期間內扣除之
    ，大瑋公司自無得請求逾期罰金、及懲罰性違約金之理。又
    系爭工程契約第28條約定對冠林公司請求懲罰性違約金，實
    因系爭工程契約為大瑋公司單方預定用於同類工程承攬契約
    之條款，性質上為附合契約，且違約金之金額等同於系爭工
    程總價額，不論違約之原因態樣及情狀輕重、時間長短，皆
    一概適用該違約條款，顯然不當加重冠林公司之責任，明顯
    有失公平，依民法第247條之1第2款規定，該懲罰性違約金
    之約定應屬無效。再系爭工程契約第8條第3項約定，性質上
    亦屬違約金性質，每逾期一日應罰總工程款千分之一，亦顯
    有過高情事，且大瑋公司對於冠林公司遲延工期，雙重受償
    ，依民法第252條規定應予酌減等語。
三、原審判決確認冠林公司對於大瑋公司於超過1,654,378元之
    範圍外之工程款債權不存在。
    並駁回大瑋公司其餘之訴及假執行之聲請。
四、兩造各就其敗訴部分，均不服原判決，提起本件上訴。
五、大瑋公司於本院聲明，求為判決：
  1.關於上訴部分：
    (一)原判決關於駁回大瑋公司後開第二項之訴、及訴訟費用之
      裁判均廢棄。
    (二)冠林公司、新圖成公司應連帶給付大瑋公司16,488,121元
      ，及自起訴狀繕本送達之翌日即94年3月11日起至清償日
      止，按年息5%計算之利息。
   2.關於答辯部分：冠林公司之上訴駁回。
六、冠林公司於本院聲明，求為判決：
  1.關於上訴部分：
    (一)原判決不利冠林公司之部分廢棄。
    (二)上開廢棄部分，大瑋公司於第一審之訴駁回。
  2.關於答辯部分：
　  冠林公司、及新圖成公司聲明：大瑋公司之上訴駁回。
七、本件經本院進行協議簡化爭點結果，確認兩造不爭執之事實
    如下：
    (一)冠林公司邀同新圖成為保證人於92年5月29日與大瑋公司
  　　簽訂系爭工程合約書。由冠林公司承攬大瑋公司在台中市
    　南屯區○○段一地號等39筆等土地（台中市南屯區○○○
      ○路879號）興建「海德公園透天住宅新建工程」。系爭
      工程總金額原為68,500,000萬元（含稅），雙方嗣協議將
　　　水電、電信申請、及廚房部分收回由大瑋公司自行施作，
  　　工桯款減為67,198,000元（含稅）。
  　(二)系爭工程原定完工期限為93年5月31日，大瑋公司與冠林
  　　公司於93年3月7日簽訂協議書，雙方同意完工期限延長至
    　93年6月30日。
    (三)系爭工程合約第7條第3項約定：「因故延期：如因工作數
      量增加，或因天災人禍確為人力所不能抗拒，致需延長完
      工日期時，乙方（即冠林公司）得向甲方（即大瑋公司）
      申請核定延長日數。」。
    (四)系爭工程合約第8條第3項約定：「除因天災地變等人力所
      不能抗拒者外，乙方如未能依約完工時，每逾期一天應罰
      總工程款千分之一。逾期罰金於工程完工結算時，在甲方
      應付給乙方工程餘款內扣繳，如有不足，乙方應負責補繳
      。」
    (五)系爭工程合約第26條約定：「乙方有下列違約行為，經甲
      方通知限期改善而仍未改善，‧‧‧甲方得通知乙方終止
      合約，得將本工程收回自辦或另招商承辦‧‧‧(2)偷工減
   　 料，施工品質不良、施工錯誤與設計圖不符，拒不改善、
      或不聽指揮，情節重大者‧‧‧(7)工程進度落後達10%，
      經甲方認為不能如期竣工時。」。大瑋公司主張終止系爭
      工程進度落後達10%之事証，大瑋公司於92年11月3日函冠
      林公司，告知其工程進度已經嚴重落後達34％；大瑋公司
      於93年2月4日函冠林公司，表明其工程進度落後39天；93
      年5月4日大瑋公司再函催冠林公司儘速施工。（原審卷一
      40頁、41頁、42頁）。冠林公司不否認收到上開三函，惟
      係因大瑋公司提出之施工條件改變，始導致工程進度落後
      。
    (六)系爭工程合約第28條約定：違約罰責「乙方若有違約情事
      ，願以承攬總價之金額給付甲方為懲罰性違約金，絕無異
      議」。
    (七)系爭工程合約第29條約定：「如乙方不能履行本合約所定
      義務，致使甲方發生損害時，連帶保證人（即新圖成公司
      ）應負連帶責任」。新圖成公司章程規定，其因業務需要
      得經董事會決議對外保證（原審卷一113頁）；新圖成公
  　　司業經經董事會決議通過為本件之保證行為。
    (八)大瑋公司與冠林公司又於92年10月17日簽訂之工程協議書
      第2條約定：「乙方（即冠林公司）於工程進行當中，不
      得藉由室內裝修或其他不影響工期之變更設計及其他原因
      ，而延長竣工日期。逾期依契約之規定每逾一天，應罰總
      工程款千分之一為違約金，絕無異議。」。又於93年3月7
      日簽訂之協議書第3、4、及7條分別約定：「乙方應於．
      ．．並配合二次工程於93年6月30日完成開始交屋。」；
      「前依92年5月29日．．．工程合約、及92年10月17日之
      工程協議書對乙方所為之逾期處罰仍有效，乙方應在前項
　　　期間內完成。」；「上開較原工程合約延長之期間，係充
  　　為乙方因施工需要額外增加之期間，乙方不得再藉詞任何
    　理由延長工期。」。
    　上開二協議書係兩造再確認系爭工程完工交屋日期、及逾
      期竣工之罰金，並非創設新的法律關係、或變更系爭工程
      合約之內容。
  　(九)大瑋公司於94年1月10日以存証信函通知冠林公司，以冠
　    林公司工程進度嚴重落後，依系爭工程合約第26條第3項
    　約定，終止系爭工程合約（見原審卷(一)第53、54頁）。大
      瑋公司於94年1月11日接管工地，並自行將未完成之系爭
      工程完成。
    (十)自93年7月1日（應完工之次日）起至94年1月10日（大瑋
      公司終止系爭工程合約日）止，冠林公司逾期完工日數為
      194日。
  　(十一)冠林公司已請領之工程款為50,007,210元。
  　(十二)大瑋公司自行僱工施作工程款為2,750,000元。（見原審
      卷(三)第17頁）
    兩造對上開事實不爭執，應受拘束。本院就上開事項，無庸
    再調查証據，自得為判決之基礎。
八、惟兩造對下列事項爭執之，茲將兩造爭執之點，逐一論述如
    下：
  (一)冠林公司尚未領取之系爭工程款為多寡？
  　大瑋公司主張：系爭工程總金額依變更後為67,198,000元（
    含稅），冠林公司已請領之工程款為50,007,210元，而冠林
    公司尚未完工部分，由大瑋公司另行施作費用共為2,750,00
    0元，於扣除上開金額後，尚有工程款14,440,790元未領，
    又未領工程款中應再扣除營業稅819,609元，及冠林公司依
    系爭合約第16條約定，須保留合約總金額1％之保固款作為
    施工不良引起損壞之修理費用，而系爭工程應由冠林公司負
    責的保固責任，計為273,390元（見本院卷(一)第270頁），因
    此；冠林公司未領之工程款僅剩13,341,141元；至冠林公司
　  主張應加計變更工程追加減金額595,505元、及652,223元，
    惟此部分，業據兩造於原審94年12月21日審理中確定變更後
    金額為67,198,000元，自不得再請求增加給付，況冠林公司
    主張之追加減金額亦與實際不符，冠林公司尚應退還大瑋公
    司107,933元等語。冠林公司則以：系爭工程變更後總金額
    為67,198,000元，惟大瑋公司要求變更工程追加減，合計為
    595,505元（見原審卷(三)第29頁至45頁）、及652,223元（見
　　原審卷(三)第46頁至102頁），上開追加款應併計入總工程款
　  ，則大瑋公司應給付冠林公司之報酬為68,445,728元，扣減
    冠林公司已領工程款50,007,210元、及大瑋公司另行施作費
　　用共為2,750,000元，冠林公司未領工程款為15,688,518元
　  ；又大瑋公司主張應扣除營業稅819,609元，惟冠林公司並
    未領取未施作部分之工程款，況營業稅額亦由買受人之冠林
    公司自行繳納，何有扣減之理；再因施工不良引起損壞之修
    理費用，其中支付維修人員張明川之薪資20萬元部分，並不
    實在等語。經查：
  1.系爭未領工程款是否應再扣除營業稅819,609元部分：
    查大瑋公司固於94年1月10日以存証信函通知冠林公司，以
    冠林公司工程進度嚴重落後，依系爭工程合約第26條第3項
　　約定，終止系爭工程合約，大瑋公司於94年1月11日接管工
 　 地後，即自行將未完成之系爭工程完成（見兩造上開不爭執
    事實第(九)項）。依此；未完成之系爭工程部分，既由大瑋公
    司自行完成，冠林公司因未施作，自無請領該部分工程款之
    權利，且其未領取該部分之任何工程款項，亦為大瑋公司所
    不爭。按銷售貨物或勞務，應依法課徵營業稅；營業稅之納
    稅義務人為銷售貨物或勞務之營業人；營業人銷售貨物或勞
    務，應就銷售額，計算其銷項稅額，而銷項稅額，係指營業
    人銷售貨物或勞務時，依規定應收取之營業稅額；並開立統
　　一發票交付買受人；而購買貨物或勞務時，取得載有營業稅
 　 額之統一發票。加值型及非加值型營業稅法第1、2、14、32
  　、33條分別定有明文。冠林公司為系爭工程之勞務營業人，
    其就完成之工程部分，於向大瑋公司請領工程款時，必須檢
    附請款統一發票，並將5%營業稅包含在其中，兩造約定冠林
    公司應完成之系爭工程經變更後為67,198,000元（含稅），
    惟冠林公司僅完成其中之50,007,210元部分，則就未完成之
    部分，冠林公司既非勞務營業人，即無開立統一發票予大瑋
    公司作為抵扣5%營業稅之理，大瑋公司以冠林公司因逾期違
    約而遭上開扣款，認應視為已給付，冠林公司未交付該部分
    統一發票予其扣稅，應就其未領工程款中扣除營業稅819,60
    9元云云，核與法未合，自無足取。
  2.關於大瑋公司主張依系爭合約第16條約定，冠林公司須保留
    合約總金額1％之保固款，作為施工不良引起損壞之修理費
    用，因冠林公司未保留該保固款，而系爭工程因有瑕疵而有
    修補工程，已由大瑋公司負責修繕完畢，計付273,390元，
    應由上開未給付工程款中扣除之等語。按依系爭工程合約第
    16條第1項關於完工保固期限之約定：冠林公司於工程完成
    交屋、及正式驗收完成時，由冠林公司出具保固切結書，由
    合約總計金額保留1/100部分做為保固保證金，在保固期間
    冠林公司因施工不良所引起一切損壞，應負責修復．．．但
    冠林公司如未能依約修復時，由大瑋公司自行修復並由該保
    固保證金中扣除等語（見原審卷(一)第17頁）。又冠林公司並
    不爭執大瑋公司於給付上開工程款時，並未保留1/100保固
    保證金等情（見本院卷(一)第205頁反面），則系爭工程於完
    工後如有瑕疵而需修繕時，大瑋公司自無從由保留之保固金
    中支付，大瑋公司所為修補費用，依約自得向冠林公司請求
    償還。經查：冠林公司承攬之系爭工程中因有瑕疵而須修補
    ，大瑋公司於94年5月15日、94年6月6日、94年6月22日已通
    知冠林公司修理，惟未獲冠林公司回應，經大瑋公司自行維
    修一節，業經大瑋公司提出上開期日催告冠林公司修繕存証
    信函三紙、維修項目明細表、証明書、統一發票及相片等件
    為証（見本院卷(一)第161至166頁、及第270至296頁），經核
    上開項目中之：車道鐵捲門維修、電動鐵捲門維修、捲門Ａ
    2、A7、A13、A18、A20、B2，水電維修、及泥作工程維修等
    項，總計73,390元部分，並未為冠林公司所爭執，應予准許
    。惟大瑋公司主張現場監工張明川薪資20萬元部分，則為冠
    林公司所否認。查上開車道鐵捲門、及水電等項之修繕工作
    ，係系爭工程完工後所存之瑕疵，並非大項工程，且既已委
    由維修人員負責修繕並支付費用，大瑋公司僅需於完工時驗
    收即可，自無支付監工薪資之必要；且核上開維修項目之費
    用，總計為73,390元，而監工薪資卻達20萬元，二者間之費
    用不成比例，顯有不實，足見；此項費用為大瑋公司所虛灌
    ，故大瑋公司就監工人員薪資20萬元之請求，自不能准許。
  3.冠林公司是否可請求變更工程追加減工程款595,505元、及
    652,223元部分：大瑋公司以兩造已於原審94年12月21日審
　　理中，協議變更後之工程款為67,198,000元，冠林公司自不
  　得違反上開協議；且系爭工程為統包工程，工程範圍合理必
    要之項目均由冠林公司概括承包，冠林公司不得再主張追加
    工程款；且其主張之追加金額，經核算結果僅為3,281元，
    而追減金額為111,214元，冠林公司尚應退還107,933元等語
    。經查：冠林公司於原審94年12月21日言詞辯論中，係陳明
    兩造約定之承攬報酬經變更後確定為67,198,000元等情（見
    原審卷(二)第79頁），此即為兩造上開不爭執事實之(一)項部分
    ，亦即系爭工程總金額原為68,500,000萬元（含稅），雙方
    嗣協議將水電、電信申請、及廚房部分收回由大瑋公司自行
    施作，工桯款減為67,198,000元（含稅）。冠林公司以其於
    原審上開之陳述，係保留此項追加工程款暫不請求，並未協
    議系爭總工程金額為67,198,000元等語（見原審卷(三)第24頁
    、及本院卷(一)第206頁），則大瑋公司主張兩造已協議變更
    後之工程款為67,198,000元，冠林公司不得再增加請求上開
    追加工程款云云，應不足採。次按依系爭工程合約第5條約
　　定：「本工程施工時以合約圖說、備忘錄及工程估價單及建
  　材設備表為準，包含主體結構、裝修工程、內部全部隔間結
    構RC牆、通道孔或或工作孔以RC施作、內部樓梯結構一次完
    成、二次工程及中庭入口門聽（含於使用執照檢查時之臨時
    牆板）、二次工程之門窗框、捲門框或軌道於一次工程施作
    時預留、屋頂因申請使用執照之各項臨時工程、庭園景觀美
    化‧‧‧乙方（即冠林公司）以合約總計金額概括承包本工
    程範圍合理必要之項目，不得於承包後因漏估或數量不符為
    由，要求追加工程費用，甲方（即大瑋公司）有權要求工程
    變更、追加、追減工程費用另計」；又依第12條約定：「甲
    方對工程有隨時變更設計及增減工程數量，但應於施工前七
    天內告知冠林公司，冠林公司接獲通知後，應即照辦，不得
    異議。對於增減之工程款雙方應參照本合約所定之單價計算
    增減之，如有新增工程項目時，得由雙方議定合理單價，．
    ．．」、「乙方不得私自與大瑋公司客戶辦理變更設計或增
    減工程，如因是項行為致甲方受損時，乙方應負賠償責任。
    惟客戶變更項目由甲方授權乙方辦理時不在此限」（見原審
    卷(一)第13、及15頁）。依上開約定，可見系爭工程之追加、
    及變更權利在大瑋公司；且大瑋公司對變更、及增減工程數
    量，經通知冠林公司後，冠林公司應即照辦，不得有異議；
    又變更、追加減工程費用另計，並非在上開已協議之工程價
    款中；冠林公司如私自與客戶辦理變更、增減工程等行為，
    大瑋公司於受有損害時，冠林公司應負賠償責任。則冠林公
    司就追加工程施作與否，其依上開之約定，必衡諸其是否得
    以受償，苟非大瑋公司要求冠林公司變更或追加工程之施作
    ，冠林公司應無擅自施作上開變更及追加工程之理。次查系
    爭追加變更工程．所增加之工程費用分別為595,505元、652
    ,223元，業據冠林公司提出變更工程追加減明細表、工務連
    絡單及正背向立面圖（見原審卷(三)第29頁至45頁）、及變更
    工程追加減明細表、平面圖（見原審卷(三)第46頁至102頁）
    為証，由該變更工程追加圖示中，分別有客戶、及大瑋公司
    工地主任、業務行政之簽名，且金額亦核與上開工程追加減
    明細表一致，則大瑋公司以冠林公司未經其同意即接受客戶
    追加工程云云，顯不足採。大瑋公司雖以冠林公司曾就追加
  　水電部份，同意以九折計價，然卻未依約定；又冠林公司僅
    計算追加，未計追減，如客戶變更圖示一樓部份第9項退1F
    ～2F櫸木扶手，並未列入追減，該數量計算有誤；又項次18
    「一樓地坪貼40×40」，數量為12.31平方公尺（3.72坪）
    ，但實則一樓面積為48.58平方公尺（14.69坪），相差甚大
    ；再冠林公司虛增「建坪面積、砌磚、樓梯扶手、牆面模板
    、鋼筋、粉刷地磚」等不實項目云云，惟均為冠林公司所否
    認，並以冠林公司雖曾同意就水電部分以九折計價，惟大瑋
    公司驟然接管工地，並拒付工程餘款，兩造當初九折計價之
    基礎已不存在，大瑋公司自不得再主張折價；而屋頂增設排
    水孔部分，工務聯絡單上有大瑋公司工地主任丁○○於93年
    2月13日之簽名、增設排水孔等項工程，有大瑋公司總經理
    張明順、及丁○○之親筆簽名、地樑變更加柱部分，亦係大
    瑋公司所發之工作連繫單要求冠林公司變更，有張明順之親
    筆簽名、又「一樓地坪貼40×40」指一樓臥房之部分12.31
    平方公尺改貼，並非指一樓之全部改貼、特F部分並非僅增
    設2個插座、1個室內對講機，而係整體建坪有所增建，亦有
    原設計圖與變更後之設計圖對照可知，並無不實情事等語。
    按冠林公司固不否認其就水電工程曾同意九折計價，惟其係
    為使工程順利進行所為，大瑋公司嗣既收回未完工之工程，
    並提起本件訴訟，足見；兩造原有之折價基礎已不復存，大
    瑋公司自不能再要求水電部分之折扣。再冠林公司此部分之
    請求，已有上開變更工程追加減明細表、工務連絡單、平面
    圖及立面圖可資比對，且核屬相符。而增設之排水孔、及其
    他變更等項工程，分別亦有大瑋公司工地主任丁○○、總經
    理張明順等人簽名確認；再追加工程係整體建坪之增建，亦
    可由原設計圖與變更設計圖對照得知（見本院卷(二)第48至53
    頁），堪信冠林公司確有施作上開追加工程之事實。則冠林
    公司依系爭工程合約第5條、及第12條約定，大瑋公司應給
    付此項追加及變更工程款595,505元、及652,223元，合計為
    1,247,728元，為有理由，應予准許。
  4.查系爭工程總金額原為68,500,000萬元（含稅），嗣經兩造
    協議將水電、電信申請、及廚房部分收回由大瑋公司自行施
    作，工桯款減為67,198,000元（含稅），大瑋公司要求變更
    追加工程款為595,505元、652,223元，合計冠林公司得請求
    之工程款為68,445,728元；扣減冠林公司已領工程款50,007
    ,210 元、大瑋公司收回另行施作費用2,750,000元、及冠林
    公司應負保固責任之修補費用73,390元，經核算結果，冠林
    公司尚未領取之系爭工程款為15,615,128元。
  (二)冠林公司遲延完工194日，是否有不可歸責於己之事由，而
    得扣減工期之情事？
    大瑋公司主張：系爭工程遲延完工並無可歸責於大瑋公司之
    事由，冠林公司主張可歸責於大瑋公司，須負舉證責任等語
    ；冠林公司則以：系爭工程遲延194天，惟應扣除人行道
    樹移植之工期19日、基地平面放樣工期2日、基礎開挖
    完成等待勘驗工期1日、結構鋼筋變更工期1日、應大瑋
    公司要求主要工程進度暫停工期39日、大瑋公司交付基礎
    鋼筋材料遲延工期1日、大瑋公司售屋圖面與建築圖不符
    工期3日、圍牆地樑工程變更工期17日、基礎回填工程
    延誤工期5日、A12戶基礎管路開挖工期1日、一樓鋼筋
    缺料工期1日、二次變更圖面工期4日、一樓排水幹管更
    改工期1日、一樓樓梯變更施工工期1日、鋼筋材料延誤
    工期4日、鋼筋材料錯誤工期2日、鋁窗顏色爭議工期2
    日、外牆閩石子工程選擇工期69日、特EF戶外牆磁磚選
    樣工期8日、屋頂開孔尺寸圖面不同延誤工期4日、二樓
    樓梯之緞造扶手寬度修改工期7日、中庭圖面繪製及確認
    工期30日、送水送電延誤工期45日、及台電外管線施工
    增加A1手孔工期3日，以上總計237日，係可歸責於大瑋公司
    等語。查大瑋公司於94年1月10日以存証信函通知冠林公司
    ，以冠林公司工程進度嚴重落後，依系爭工程合約第26條第
    3項約定，終止系爭工程合約。大瑋公司於94年1月11日接管
    工地，並自行將未完成之系爭工程完成，則自93年7月1日（
    應完工之次日）起至94年1月10日（大瑋公司終止系爭工程
    合約日）止，冠林公司逾期完工日數為194日等情，為兩造
    所不爭（見兩造不爭執之事實(九)、(十)）。冠林公司主張上開
    因素係可歸責於大瑋公司，應扣除工期237日一節，則冠林
    公司自應就此有利於己之事實，負舉證責任。冠林公司固提
    出會勘紀錄表、會議記錄、現場相片、及工程日報表等件為
    証（見原審卷(一)第151至255頁），惟除上開第項外牆閩石
    子工程選擇部分，依兩造工務會議記錄，主席係大瑋公司負
    責人張明順，張明順並在其上簽名（見原審卷(一)第209頁至
    218頁）；又由該工務聯絡單第二、四項記載：業主實地查
    驗後於工務會議中提出其現場實品之象牙粉1分2之材料似乎
    太大，要求尋找以業主提供之樣品板材料粒徑大小相符之材
    料；材料供應商提出此物品並無工地所需之現貨量及庫存，
    需仰賴進口所需之時間為至少一個月之工作天等語（見原審
    卷(一)第216頁）；證人即大瑋公司前工地主任丁○○於本院
    審理中亦結証稱：關於外牆閩石子工程之工務會議記錄係其
    等開會之紀錄，其亦有參加該會議，其負責外牆閩石子之選
    樣，其有會同大瑋、及冠林公司老闆，於施作前先去建材行
    選樣等語（見本院卷(一)299頁背面、300頁），大瑋公司對該
    記錄內容為兩造開會時所述之意見、及工務聯絡單之事實，
    並不爭執（見本院卷(一)第300頁），足見；關於外牆閩石子
    之工程，確因大瑋公司就選樣材料粒徑大小不符需換料，等
    待進口所需之期間為一個月，此非可歸責於冠林公司之事由
    ，冠林公司自得扣減等待進貨延誤之工期30日。大瑋公司雖
    以其早於92年8月27日、及93年1月28日即通知冠林公司儘速
    提供選樣，但冠林公司直至93年4月29日始購買材料提供樣
    品，有上開二通知函可証（見本院卷(一)第233至235頁）云云
    ，惟為冠林公司所否認，並以大瑋公司於上開期日通知時，
    基礎剛開始作，尚未至送樣階段，上開通知並不生效力等語
    。查依上開工務聯絡單記載，冠林公司試作閩石子實品係在
    93年4月15日，因材料粒徑大小不符，決議由大瑋公司提供
    閩石子供應商，由冠林公司前往購買等情（見原審卷(一)第
    216頁），足見；大瑋公司於上開通知時，系爭工程尚未進
    行至外牆閩石子工程部分，大瑋公司上開所辯，自不足採。
    至冠林公司主張其他應扣除工期之部分，並未據其提出具體
    事証，証明係可歸責於大瑋公司之事由；且依系爭工程合約
    第7條第3項約定：如因工作數量增加，或因天災人禍確為人
    力所不能抗拒，致需延長完工日期時，冠林公司得向大瑋公
    司申請核定延長日數等語。然冠林公司於系爭工程進行中，
    就其主張其他應延長工期之項目，並未依合約約定向大瑋公
    司申請核定延長日數，為其所不爭執（見本院卷(一)第135頁
    ），冠林公司辯以上開情事，應扣除工期云云，即不可採。
    則冠林公司主張遲延完工194日中，僅上開第項外牆閩石
    子工程，為非可歸責於己之事由，需待貨延遲30日，此部分
　  自得自上開遲延完工194日中扣減之，經扣減結果，冠林公
    司遲延完工之天數應為164天。
  (三)依系爭工程合約第8條第3項約定：冠林公司如未能依約完工
　　時，每逾期一天應罰總工程款千分之一，此罰金性質為何？
  　如屬違約金性質，有無過高情事？
  　大瑋公司主張：上開罰金之約定，係損害賠償總額之預定，
    千分之一罰款並無過高情事等語；冠林公司則以：大瑋公司
    請求違約金，依民法第230條規定，仍須以債務人有可歸責
    之事由為要件，冠林公司未能依約完工，每逾一天應罰總工
    程款千分之一，不論逾期之原因態樣及情狀輕重，一律適用
　　該違約條款，明顯有失公平，應類推適用民法第247條之1第
  　2款規定，加重冠林公司責任，應屬無效等語。按約定之違
    約金額過高者，法院得減至相當之數額，為民法第252條所
    明定，此規定乃係賦與法院得依兩造所提出之事證資料，斟
    酌社會經濟狀況並平衡兩造利益而為妥適裁量、判斷之權限
    ，非謂法院須依職權蒐集、調查有關當事人約定之違約金額
    是否有過高之事實，而因此排除債務人就違約金過高之利己
    事實，依辯論主義所應負之主張及舉證責任。況違約金之約
    定，為當事人契約自由、私法自治原則之體現，雙方於訂約
    時，既已盱衡自己履約之意願、經濟能力、對方違約時自己
    所受損害之程度等主、客觀因素，本諸自由意識及平等地位
    自主決定，除非債務人主張並舉證約定之違約金額過高而顯
    失公平，法院得基於法律之規定，審酌該約定金額是否確有
    過高情事及應予如何核減至相當數額，以實現社會正義外，
    當事人均應同受該違約金約定之拘束，法院亦應予以尊重，
    始符契約約定之本旨（最高法院93年度台上字第909號判決
    參照）。查兩造簽訂系爭工程合約，於第8條第3項約定：「
    除因天災地變等人力所不能抗拒者外，乙方（即冠林公司）
    如未能依約完工時，每逾期一天應罰總工程款千分之一。」
    ；嗣大瑋公司與冠林公司又於92年10月17日簽訂之工程協議
    書第2條約定：「乙方（即冠林公司）於工程進行當中，不
    得藉由室內裝修或其他不影響工期之變更設計及其他原因，
    而延長竣工日期。逾期依契約之規定每逾一天，應罰總工程
    款千分之一為違約金，絕無異議。」，上開協議書係兩造再
    確認系爭工程完工交屋日期、及逾期竣工之罰金，並非創設
　　新的法律關係、或變更系爭工程合約之內容，為兩造所不爭
　  （見兩造不爭執事實第(四)、(八)項）。按兩造既就冠林公司如
    未依約完工時，每逾期一天應罰總工程款千分之一違約金，
    再為協議，足見；逾期完工為系爭合約重要之點，依私法自
    治原則，冠林公司自應遵守約定。冠林公司以系爭違約金過
    高，依辯論主義應負之主張及舉證責任，應由冠林公司舉證
    之。惟冠林公司並未就其主張上開違約金過高情事，依一般
    客觀事實、社會經濟狀況、及其若能如期完工，大瑋公司可
    得享受之一切利益等因素提出說明，而僅泛言大瑋公司請求
    之違約金為13,036,412元，佔總工程款近20%，參酌大瑋公
    司終止契約後另行施作部分僅275萬元，且並未因此遲延造
    成客戶求償情事，而認系爭違約金有過高情事，應予酌減云
    云（見本院卷(一)第192頁），自不足採。次查：系爭工程原
    定完工期限為93年5月31日，大瑋公司與冠林公司嗣於93年3
    月7日簽訂協議書，雙方同意完工期限延長至93年6月30日，
    惟冠林公司並未依期於該期日完工，經大瑋公司於94年1月
    10日以存証信函通知冠林公司，以冠林公司工程進度嚴重落
    後，依系爭工程合約第26條第3項約定，終止系爭工程合約
    ，大瑋公司於94年1月11日接管工地，並自行將未完成之系
    爭工程完成；則自93年7月1日（應完工之次日）起至94年1
    月10日（大瑋公司終止系爭工程合約日）止，冠林公司逾期
    完工日數為194日，惟遲延完工之194日中，尚需扣除外牆閩
    石子工程，因非可歸責於冠林公司之事由之待工期間30日，
    經扣減結果，冠林公司遲延完工之天數為164天等情，均已
    如上述。則冠林公司應負之違約金為11,020,472元（計算式
    ：67,198,000×1/1000×164＝11,020,472元）。
  (四)依系爭工程合約第28條約定：冠林公司若有違約情事，願以
    承攬總價之金額給付大瑋公司懲罰性違約金，此違約金之約
    定，有無與上開罰金重複？又此約定，按其情形有無民法第
    247-1條規定顯失公平，而有無效之情事？
  　大瑋公司主張：按民法第247-1條係定型化契約或附合契約
    之規定，適用上開條款而被認定無效之情形，係以該契約為
    定型化契約或附合契約為限，惟系爭合約係兩造就興建「海
    德公園透天住宅新建工程」所特別訂定之工程承攬契約，而
    非一方預定用於同類契約之條款而訂定之契約，自非定型化
    契約或附合契約，且系爭合約事前、後均經兩造磋商修正，
　　，並無顯失公平，況大瑋公司考量冠林公司財力，僅就總工
　  程款67,198,000元之1/4即16,799,500元請求等語；冠林公
    司則辯以：上開約定係屬附合契約性質，自有民法第247條
    之1之適用，又縱非附合契約，按其情形仍有顯失公平之處
    等語。經查：兩造就遲延完工於系爭工程合約第8條第3項約
    定，按總工程款千分之一按日罰款；又於系爭工程合約第28
    條約定：「乙方（即冠林公司）若有違約情事，願以承攬總
    價之金額給付甲方（即大瑋公司）為懲罰性違約金，絕無異
    議」。按此項懲罰性違約金之約定，與冠林公司因遲延完工
    應負上開損害賠償總額違約金之約定，均係課以冠林公司違
    約責任之罰款，惟冠林公司於系爭工程僅係遲延完工之違約
    事項，並無其他情事之違約，而遲延完工之違約金經計罰結
    果，已高達11,020,472元，已如上述，如再依此約定計罰，
    即屬過苛；又此項約定係以承攬總額為懲罰性違約金之標準
    ；且僅規範承攬人即冠林公司之違約計罰，並無定作人即大
    瑋公司如有違約情事時亦應同負懲罰性違約金之約定，明顯
    係加重冠林公司之責任，亦有顯失公平之情事。按依照當事
    人一方預定用於同類契約之條款而訂定之契約，為加重他方
　　當事人之責任之約定，按其情形顯失公平者，該部分約定無
  　效。民法第247條之1第2款定有明文。系爭工程合約書第28
    條約定，既僅片面加重冠林公司之負擔，且顯失公平，應屬
    無效。則大瑋公司請求冠林公司給付懲罰性違約金16,799,5
    00元，洵屬無據，應予駁回。
   (五)綜上，冠林公司尚未領取之系爭工程款為15,615,128元，
     而冠林公司應給付大瑋公司之違約金為11,020,472元，大
     瑋公司主張與工程款抵銷，經抵銷結果，冠林公司尚可領
     取之工程款為4,594,656元（計算式：15,615,128－11,020
     ,472＝4,594,656）。
九、綜上所述；冠林公司對於大瑋公司尚有4,594,656元工程款
    債權存在，則大瑋公司依確認債權不存在、及連帶債務保証
    法律關係，訴請確認冠林公司對於其工程款債權在4,594,65
    6元範圍外不存在部分，為有理由，至逾上開範圍外之數額
    為無理由，應予駁回；至大瑋公司訴請新圖成公司應與冠林
    公司連帶給付違約金債務部分，則為無理由，亦應予駁回。
    原判決確認冠林公司對於大瑋公司之工程款未及4,594,656
　　元之部分，尚有未洽，自應由本院就上開差額部分廢棄，改
  　判如主文第二項所示，大瑋公司提起本件上訴，為無理由，
    應予駁回。至冠林公司於本院上開准許之範圍內之上訴，為
　　為有理由，而超出本院上開准許之數額，為無理由，應予駁
  　回。
十、本件事證已臻明確，兩造其餘攻擊防禦方法及舉證，經審核
    後認對本件判決結果不生影響，不予一一論述，併予敘明。
據上論結，本件大瑋公司之上訴為無理由，冠林公司之上訴為一
部有理由，一部無理由，依民事訴訟法第449條第1項、第450條
、第78條，判決如主文。
中　　華　　民　　國　　96　　年　　12　　月　　18　　日
                  民事第四庭    審判長法  官  黃斐君
                                      法  官  陳蘇宗
                                      法  官  張浴美
以上正本係照原本作成。
如對本判決上訴，須於收受判決送達後20日內向本院提出上訴書
狀，其未表明上訴理由者，應於提出上訴後20日內向本院提出上
訴理由書（須按他造人數附具繕本）。
上訴時應提出委任律師為訴訟代理人之委任狀。具有民事訴訟法
第466條之1第1項但書或第2項之情形為訴訟代理人者，另應附具
律師及格證書及釋明委任人與受任人有該條項所定關係之釋明文
書影本。
                                      書記官  郭振祥
中　　華　　民　　國　　96　　年　　12　　月　　19　　日
                                                      Ｍ
